臺灣板橋地方法院民事判決　九十一年度重訴字第三三○號
　　原　　　告　　丙○○
　　複　代理人　　甲○○
　　法定代理人　　乙○○
右當事人間請求損害賠償事件，本院判決如左：
    主      文
被告應給付原告新臺幣壹仟零肆拾萬捌仟元，及自民國九十一年八月三十日起至清償
日止，按週年利率百分之五計算之利息。
訴訟費用由被告負擔。
本判決於原告以新臺幣佰肆拾柒萬元為被告供擔保後，得假執行。但被告如於假執
行程序實施前以新臺幣壹仟零肆拾萬捌仟元為原告預供擔保，得免為假執行。
    事      實
甲、原告方面：
  壹、聲明：
      求為判決如主文第一項所示，並願供擔保請求宣告假執行。
  貳、陳述：
    一、原告於民國（下同）八十一年十月間出資購買坐落於桃園縣觀音鄉區
        貳小段第三四號土地（以下簡稱系爭土地），信託登記於被告名下，兩造並
        簽訂信託管理合約書（以下簡稱信託合約），九十年八月三日，原告聽聞被
        告經營不善，業經銀行列為拒絕往來戶，原告恐系爭土地為被告之債權人所
        查封拍賣，遂依信託合約第九條約定終止兩造信託關係，請求被告將系爭土
        地登記於指定之第三人員山工業有限公司（以下簡稱員山公司）。詎被告置
        若罔聞，原告乃起訴請求被告返還系爭土地，案經台灣桃園地方法院九十年
        度訴字第一五０八號判決，被告應將系爭土地移轉登記於原告指定之第三人
        員山公司，該判決並於九十年十二月二十一日確定。然原告持前揭判決向該
        管地政事務所辦理產權移轉登記時，始悉系爭土地業經訴外人詹柔淑以被告
        欠款為由，向台灣桃園地方法院民事執行處聲請查封，該院民事執行處於九
        十年十一月二日以桃院丁民執水字第一六四五三號查封在案，被告已無法將
        系爭土地辦理移轉登記，而系爭土地經台灣桃園地方法院以九十年度執字第
        一六四五三號函委託聯統不動產鑑定有限公司進行鑑價，鑑定價格為新臺幣
        （下同）一千零四十萬八千元，為此爰依民法第二百二十六條之規定及信託
        合約第九條、第十條約定，請求被告給付一千零四十萬八千元暨自起訴狀繕
        本送達翌日起至清償日止，按年息百分之五計算之利息。法院若認其中一項
        請求權有理由，就他項請求權毋庸再為審酌。
    二、對被告抗辯所為之陳述：
      (1)按「依卷附土地登記簿謄本記載，系爭桃園縣西門段二八八號土地尚在法院
        執行查封中，果爾，依土地登記規則第一百二十八條規定，在法院撤銷查封
        前，登記機關不得許上訴人申請移轉登記，被上訴人請求上訴人辦理所有權
        移轉登記，係處於給付不能之狀態」；又「買賣標的之財產權，並不以現屬
        出賣人所有者為限，其是否給付不能，又應以給付期屆至之時為準；再甲對
        乙訴求辦理不動產所有權登記，但該不動產在事實審法院最後言詞辯論終結
        前，在被執行查封中，依修正土地登記規則第一百二十八條規定，在法院撤
        銷查封前，登記機關不得許乙申請移轉登記，故甲請求乙辦理該不動產所有
        權之移轉登記，係處於給付不能之狀態」，此有最高法院七十八年度台上字
        第二二七八號判決、六十年度台上字第二六九九號判決、七十四年度台上字
        第一二０六號判決暨最高法院民國七十年七月七日七十年度第十八次民事庭
        會議決議意旨可資參照。本件系爭土地為原告所有，信託登記於被告名下，
        嗣經原告終止信託關係，請求被告辦理產權移轉登記，為被告所拒後，案經
        台灣桃園地方法院於九十年十月二十六日言詞辯論終結，並於同年十一月八
        日以九十年度訴字第一五０八號判決被告應辦理產權移轉登記，孰料，原告
        欲持前開判決辦理登記時，始悉系爭土地業經台灣桃園地方法院民事執行處
        於九十年十一月二日辦理查封登記，故參諸前開最高法院民事庭會議決議意
        見，在系爭土地經法院撤銷查封登記前，地政事務所不得許原告辦理移轉登
        記之申請，原告請求被告辦理系爭土地之移轉登記，明顯陷於給付不能之狀
        態，故被告以系爭土地仍登記在被告名下為由，所為無給付不能狀態之主張
        ，要無足取。
      (2)原告否認目前尚積欠被告六百萬元，事實上，係被告尚欠原告九百萬元，該
        案目前由板橋地方法院九十年度重訴字第五一三號審理中。
      (3)台灣桃園地方法院九十年度訴字第一五０八號判決，其原告及被告為本案之
        兩造，詳該判決之理由第二、三項明載：「二、原告（即本案原告）主張系
        爭土地為原告所有，於八十一年十月七日信託登記予被告名下，已據原告提
        出兩造所定之信託管理合約書乙件為證，被告對此事實亦不否認，應認原告
        之主張為真實。三、依照雙方所簽訂之信託管理合約書第九條約定，『甲方
        （即原告）得隨時終止信託合約，請求乙方（即被告）辦理土地之所有權移
        轉登記予甲方指定之人』，故原告既於九十年八月三日發出終止信託請求被
        告將系爭土地移轉登記予第三人員山公司，此有存證信函在卷可稽，．．故
        原告本於信託關係，請求被告辦理系爭土地所有權移轉登記，於法相符，應
        予准許」。有判決書影本在卷可稽。次查，被告於九十一年七月二十二日所
        呈民事答辯狀中亦自認：「系爭土地確為原告買受而信託登記於被告名下，
        被告未予爭執並經判決確定」等語。故台灣桃園地方法院判決係以原告之指
        示，而將系爭土地移轉登記至員山公司名下，單就兩造簽訂之信託合約而言
        ，因可歸責於被告之事由，致系爭土地為被告之債權人查封，參諸前揭判決
        要旨及會議決意要旨，可知請求辦理不動產所有權移轉登記係處於給付不能
        之狀態，換言之，在兩造終止信託關係後，被告理應依民法第二百六十三條
        準用同法第二百五十九條規定，返還系爭土地與原告，然在系爭土地業經第
        三人查封無法返還下，被告自應償還其價額。
      (4)終止權之行使，不妨害損害賠償之請求，民法第二百六十一條定有明文，查
        本件系爭土地業經台灣桃園地方法院九十年度執字第一六四五三號委託聯統
        不動產鑑定有限公司進行鑑價，鑑定價格為一千零四十萬八千元。在市場上
        一片不景氣之際，桃園地方法院縱有減價拍賣之情事，實為踐行法律上拍賣
        程序所不得不為，且法拍屋價格遠低於市場交易價格，為眾人所知，豈能以
        減價後拍定之價格遽論系爭土地之價格！且縱有減價後所為之出賣，則減價
        後之數額與市價之差額，難謂非係可歸責於被告之事由，所造成原告之損害
        ，參諸前開法律之規定，原告要非不得併予請求。
  、證據：
      提出信託管理合約書影本一份、存證信函及回執影本一份、台灣桃園地方法院
      九十年度訴字第一五０八號判決正本影本一份、確定證明書影本一份、土地登
      記謄本一份、鑑定報告書影本一份、台灣桃園地方法院九十年度執字第一六四
      五三號案卷影本一宗為證。
乙、被告部分：
  壹、聲明：
      求為判決駁回原告之訴及假執行之聲請，如受不利判決，願供擔保請准免宣告
      假執行。
  貳、陳述：
    一、系爭土地確為原告買受而信託登記被告名下，被告未予爭執並經判決確定，
        詎遭訴外人即被告債權人詹柔淑查封，但詹柔淑確為被告債權人無誤，系爭
        土地遭聲請拍賣，為被告始料未及，被告亦甚感無奈。系爭土地目前僅遭查
        封而未拍賣，仍在被告名下，並未構成給付不能情事，且原告業就該強制執
        行程序提出異議而暫停在案，更不可能進入拍賣程序，是原告訴請本件損害
        賠償並無理由。
    二、按「關於損害賠償之訴，為原告除須陳明其有權請求外，並須就受實際損害
        之數額加以證明，此為一般原則」，最高法院四十八年度台上字第一九五六
        號著有判決。台灣桃園地方法院九十年度訴字第一五０八號確定判決主文為
        「被告應將座落於桃園縣觀音鄉區貳小段第三四地號土地所有權全部
        ，移轉登記予員山公司」，準此以解，於確定判決後有權請求被告移轉系爭
        土地所有權者，應為員山公司，而非原告，原告率而起訴，其請求權基礎何
        在？原告雖主張：我們只是要求被告移轉登記給員山公司，是本於原告與員
        山公司間信託關係等語。惟查按信託法第二十二條規定：受託人應依信託本
        旨，以善良管理人之注意，處理信託事務。基於管理處分之目的任務，委託
        人對信託財產之管理處分權在信託期間應受限制，此為法理之當然解釋，既
        原告稱已將系爭土地信託案外人員山公司，則對系爭土地之管理處分權理應
        歸屬於員山公司。準此以解，原告如與員山公司確有信託關係存在，在其信
        託契約終止前，實無權逕對被告訴請賠償。
    三、依前案判決所載，原告已於九十年八月三日終止兩造信託關係，而系爭土地
        係於九十年十一月二日始經債權人詹柔淑聲請法院查封，為在兩造信託契約
        終止後始發生之事故，原告如何再據兩造已終止之信託契約主張權利？原告
        主張兩造間信託已終止，被告自有返還信託物之義務，惟查，原告前案終止
        信託關係，指示被告應將系爭土地移轉員山公司，今原告另請求返還信託物
        ，實屬無據。
    四、按負損害賠償責任者，除法律另有規定或契約另有訂定外，應回復他方損害
        發生前之原狀，又應回復原狀者，如經債權人定相當期限催告後，逾期不為
        回復時，債權人得請求以金錢賠償其損害，民法第二百十三條第一項、第二
        百十四條分別定有明文，查本件縱原告得訴請被告回復原狀，亦未經定期催
        告，遽然請求金錢賠償，已乏法律上之理由。又損害賠償，除法律另有規定
        或契約另有訂定外，應以填補債權人所受損害及所失利益為限，民法第二百
        十六條第一項定有明文，本件原告並未舉證受有何實際損害，率而以他案債
        權人執行鑑價額為損害賠償，亦屬無據。
  、證據：
      未提出任何書證。
      理      由
甲、兩造爭執之要旨：
  一、原告起訴主張：伊於八十一年十月間出資購買坐落於桃園縣觀音鄉區貳
      小段第三四號土地，信託登記於被告名下，兩造並簽訂信託管理合約書，九十
      年八月三日，伊聽聞被告經營不善，業經銀行列為拒絕往來戶，伊恐系爭土地
      為被告之債權人所查封拍賣，遂依信託管理合約書第九條之約定終止兩造信託
      關係，請求被告將系爭土地所有權移轉登記於伊所指定之第三人員山工業有限
      公司（以下簡稱員山公司），為被告所拒絕，伊乃起訴請求被告返還系爭土地
      ，案經台灣桃園地方法院以九十年度訴字第一五０八號判決被告應將系爭土地
      所有權移轉登記於原告指定之第三人員山公司，該判決並於九十年十二月二十
      一日確定。然伊持前揭判決向該管地政事務所辦理所有權移轉登記時，始悉系
      爭土地業經訴外人詹柔淑以被告欠款為由，向台灣桃園地方法院聲請查封在案
      ，已無法將系爭土地辦理移轉登記，而系爭土地經台灣桃園地方法院委託聯統
      不動產鑑定有限公司進行鑑價，鑑定價格為一千零四十萬八千元，為此爰依民
      法第二百二十六條之規定、系爭信託管理合約書第九條、第十條之約定，請求
      被告給付一千零四十萬八千元，及自起訴狀繕本送達翌日起至清償日止，按週
      年利率百分之五計算之利息等語。
  二、被告則以：系爭土地目前僅遭查封而未拍賣，仍在伊名下，並未構成給付不能
      情事，又台灣桃園地方法院九十年度訴字第一五０八號確定判決主文為「被告
      應將座落於桃園縣觀音鄉區貳小段第三四地號土地所有權全部，移轉登
      記予員山工業有限公司」，於前案確定判決後有權請求伊移轉系爭土地所有權
      者，應為員山公司，而非原告，另原告已於九十年八月三日終止兩造信託關係
      ，而系爭土地係於九十年十一月二日始經債權人詹柔淑聲請法院查封，為在兩
      造信託契約終止後始發生之事故，原告應不能再依據兩造已終止之信託契約主
      張權利，且本件原告縱得訴請伊賠償損害，惟原告亦應訴請回復原狀，其未經
      定期催告，自不得請求金錢賠償，且本件原告並未有何實際損害，其以他案債
      權人執行鑑價額為損害賠償，亦屬無據等語，資為抗辯。
乙、得心證之理由：
  一、原告主張其於八十一年十月間出資購買坐落於桃園縣觀音鄉區貳小段第
      三四號土地，信託登記於被告名下，兩造並簽訂信託管理合約書，原告嗣於九
      十年八月三日，依信託管理合約書第九條之約定終止兩造信託關係，請求被告
      將系爭土地所有權移轉登記於原告指定之第三人員山公司，為被告所拒絕，原
      告乃起訴請求被告返還系爭土地，案經台灣桃園地方法院以九十年度訴字第一
      五０八號判決被告應將系爭土地所有權移轉登記於原告指定之第三人員山公司
      ，該判決並於九十年十二月二十一日確定，然系爭土地業經訴外人詹柔淑向台
      灣桃園地方法院聲請查封在案，有原告所提信託管理合約書影本一份、存證信
      函及回執影本一份、台灣桃園地方法院九十年度訴字第一五八０號判決正本暨
      確定證明書影本各一份、土地登記謄本一份及台灣桃園地方法院九十年度執字
      第一六四五三號案卷影本一宗為證，復為被告所不爭執，原告前開主張，自堪
      信為真實。
  二、被告雖抗辯稱：依台灣桃園地方法院九十年度訴字第一五０八號確定判決主文
      ，被告應返還土地予員山公司，故員山公司方為請求權人，原告自不得請求被
      告移轉系爭土地所有權云云。惟查，依原告所提之台灣桃園地方法院九十年度
      訴字第一五０八號確定判決正本影本主文雖載為「被告應將座落於桃園縣觀音
      鄉區貳小段第三四地號土地所有權全部，移轉登記予員山工業有限公司
      」，然觀諸兩造所不爭之信託管理合約書第九條約定：「甲方（即原告）並得
      隨時終止本信託合約，請求乙方（即被告）辦理土地之所有權移轉登記予甲方
      指定之人」等語，再參諸台灣桃園地方法院九十年度訴字第一五０八號確定判
      決理由第三項亦載明：「依照雙方所簽訂之信託管理合約書第九條約定：『甲
      方（即原告）得隨時終止信託合約，請求乙方（即被告）辦理土地之所有權移
      轉登記予甲方指定之人』，故原告既於九十年八月三日發出終止信託請求被告
      將系爭土地移轉登記予第三人員山公司，此有存證信函在卷可稽，．．故原告
      本於信託關係，請求被告辦理系爭土地所有權移轉登記，於法相符，應予准許
      」等語，則係因系爭信託管理合約書第九條之約定，原告得請求被告將系爭土
      地所有權移轉登記與原告指定之訴外人員山公司，前揭台灣桃園地方法院九十
      年度訴字第一五０八號確定判決方據以判決被告應將系爭土地所有權移轉登記
      與訴外人員山公司，是以被告係對原告負有移轉系爭土地所有權與訴外人員山
      公司之義務，原告仍為權利人，故被告抗辯稱原告不得請求被告移轉系爭土地
      所有權乙節，顯難採信。
  三、按因可歸責於債務人之事由，致給付不能者，債權人得請求賠償損害，民法第
      二百二十六條第一項定有明文；倘債務人於遲延給付期間，給付始陷於不能者
      ，即自給付不能之時起，適用有關給付不能之規定（參照學者孫森焱著，民法
      債編總論下冊，八十九年八月修訂版，第五三四頁）。又土地經法院囑託辦理
      查封、假扣押、假處分或破產登記後，未為塗銷登記前，登記機關應停止與其
      權利有關之新登記，土地登記規則第一百二十九條第一項前段（修正前為第一
      百二十八條）定有明文；又不動產經法院囑託辦理查封，在法院撤銷查封前，
      登記機關既應停止與其權利有關之新登記，則對該不動產相關權利登記之請求
      ，即處於給付不能之狀態，法院自不得命為移轉登記，最高法院七十年度第十
      八次民事庭會議決議可資參照。依本件兩造所簽訂之信託管理合約書第九條約
      定：「甲方（即原告）並得隨時終止本信託合約，請求乙方（即被告）辦理土
      地之所有權移轉登記予甲方指定之人」等語，該合約書第十條復約定：「乙方
      如拒絕依甲方之指示辦理產權移轉登記造成甲方之損害時，甲方得請求乙方賠
      償」等語，則該合約書第十條之約定，係就終止信託合約後，被告應負之義務
      所為之特別約定，原告雖已終止信託合約，仍得依該條主張其權利。又該條所
      約定者係被告於信託契約終止後所應負之債務不履行損害賠償責任，自得以民
      法第二百二十六條有關給付不能之規定，為系爭信託管理合約書第十條約定之
      補充規範，而本件原告依信託管理合約書第九條之約定終止兩造信託關係，請
      求被告將系爭土地所有權移轉登記於指定之第三人員山公司，因被告拒絕，原
      告乃起訴請求被告返還系爭土地，案經台灣桃園地方法院以九十年度訴字第一
      五０八號判決被告應將系爭土地所有權移轉登記於原告指定之第三人員山公司
      確定，然系爭土地業經訴外人詹柔淑向台灣桃園地方法院聲請查封在案，已如
      前述，則原告雖本得請求被告移轉系爭土地所有權與訴外人員山公司，惟揆諸
      前揭最高法院決議要旨，於執行法院未塗銷系爭土地查封登記前，系爭土地所
      有權仍登記於被告名下，然已處於給付不能之狀態，而無法辦理移轉登記與原
      告所指定之訴外人員山公司，足認被告於拒絕辦理系爭土地所有權移轉登記之
      給付遲延期間，發生給付不能之情事，被告復無法舉證證明其有不可歸責之事
      由，依民法第二百二十六條第一項之規定，被告自應負給付不能之損害賠償責
      任，是以原告依系爭信託管理合約書第十條之約定，於被告拒絕辦理系爭土地
      所有權移轉登記後，請求被告負給付不能之損害賠償責任，即屬有據，被告抗
      辯稱：系爭土地目前僅遭查封而未拍賣，仍在被告名下，並未構成給付不能情
      事，且原告應不能再依據兩造已終止之信託契約主張權利乙節，尚難採信，原
      告主張被告有給付不能之情事，應依信託管理合約書第十條之約定負賠償責任
      ，亦堪信為真實。
  四、復按負損害賠償責任者，除法律另有規定或契約另有訂定外，應回復他方損害
      發生前之原狀，民法第二百十三條第一項固有明文，惟八十八年四月二十一日
      新修正公布，並於八十九年五月五日施行之民法債編第二百十三條，已增列第
      三項，明定：「第一項情形，債權人得請求支付回復原狀所必要之費用，以代
      回復原狀」，以期該條第一項有關損害賠償方法以回復原狀為原則之規定更趨
      周全，是債權人自得依民法第二百十三條第三項之規定，向債務人行使該簡便
      易行之損害賠償方法（參照最高法院八十九年台上字第二八０三號判決意旨）
      。又於給付不能之情形，債權人除得依民法第二百二十六條第一項之規定，請
      求損害賠償外，不得仍請求履行契約，最高法院三十九年台上字第四一一號判
      例、同院四十年台上字第五九九號判例亦可資參照。本件系爭土地因經查封登
      記，被告有給付不能之情事發生，而無法辦理移轉登記與原告所指定第三人，
      依前揭最高法院判例意旨，因該給付不能之情形，原告已不能向被告請求辦理
      系爭土地所有權之移轉登記，則原告既存法益有所減少，自受有積極損害，而
      原告所受之損害額應為系爭土地之價額，又計算損害賠償額時，通常應以市價
      計算，以求客觀，系爭土地之市價，經台灣桃園地方法院執行處委託聯統不動
      產鑑定有限公司進行鑑價，鑑定價格為一千零四十萬八千元，有原告所提鑑定
      報告書影本一份及台灣桃園地方法院九十年度執字第一六四五三號案卷影本一
      宗為證，該鑑定報告書出具日期為九十年十二月十四日，與本件原告向本院起
      訴請求被告給付損害賠償之日期九十一年五月二十一日相近，則以此鑑定價格
      認定為原告所生之損害額，尚屬公允，且揆諸前揭說明，原告亦毋庸依民法第
      二百十四條之規定履踐催告程序，即得逕依民法第二百十三條第三項之規定，
      向被告請求以金錢賠償前揭損害，被告抗辯稱：原告未經定期催告，自不得請
      求金錢賠償，且本件原告並未有何實際損害乙節，亦難採信。
  五、綜上所述，被告因系爭土地經查封登記，而無法辦理所有權移轉登記與原告所
      指定第三人，已處於給付不能之狀態，被告拒絕辦理系爭土地所有權移轉登記
      之給付遲延期間，發生給付不能之情事，依民法第二百二十六條第一項之規定
      ，被告自應負給付不能之損害賠償責任，原告請求被告賠償所受之損害額即系
      爭土地之價額一千零四十萬八千元，即屬有據，從而，原告依兩造所簽訂之信
      託管理合約書第十條約定及民法第二百二十六條第一項之規定，請求被告給付
      一千零四十萬八千元，暨起訴狀繕本送達被告翌日即九十一年八月三十日起至
      清償日止，按週年利率百分之五計算之利息，尚無不合，應予准許。
  六、原告雖依系爭信託管理合約書第九條、第十條之約定、民法第二百二十六條之
      規定，請求被告給付一千零四十萬八千元，及自九十一年八月三十日起至清償
      日止，按週年利率百分之五計算之利息，並請求法院就此多項訴訟標的擇一為
      其勝訴之判決，則本院既已認原告依系爭信託管理合約書第十條約定及民法第
      二百二十六條第一項之規定，請求被告給付一千零四十萬八千元，及自九十一
      年八月三十日起至清償日止，按週年利率百分之五計算之利息，為有理由，自
      毋庸再就原告所主張之其他訴訟標的為審酌，併此敘明。
  七、本件判決基礎已臻明確，兩造其餘之攻擊防禦方法及訴訟資料經本院斟酌後，
      核與判決不生影響，無一一論述之必要，併予敘明。
丙、假執行之宣告：
    本件兩造分別陳明願供擔保請求假執行或免為假執行，經核均無不合，爰分別酌
    定相當之擔保金額，併准許之。
丁、據上論結，本件原告之訴為有理由，依民事訴訟法第七十八條、第三百九十條第
    二項、第三百九十二條，判決如主文。
中　　　華　　　民　　　國　　九十一　　年　　 十一 　　月　　 十八 　　日
                                臺灣板橋地方法院民事第二庭
~B法　　　官　林海祥
右為正本係照原本作成
如對本判決上訴，須於判決送達後廿日內向本院提出上訴狀
中　　　華　　　民　　　國　　九十一　　年　　 十一 　　月　　 二十 　　日
~B法院書記官　楊舒惟
